臺灣臺北地方法院刑事判決　　　　　　　　　　　九十二年度自緝更(一)字第一號
　　自　訴　人　甲○○
　　被　　　告　乙○○
右列被告因偽造文書案件，經自訴人提起自訴，本院於中華民國九十二年一月二十二
日以九十一年自緝字第五八號判決後，被告不服，經上訴臺灣高等法院、最高法院均
駁回而確定；九十二年六月十三日經最高法院檢察署檢察總長提起非常上訴，最高法
院以九十二年台非字第二六六號判決撤銷原判決，並由本院依判決前之程序更為審判
，判決如左：
    主  文
乙○○連續行使偽造私文書，足以生損害於他人，處有期徒刑壹年。
    事  實
一、乙○○係設於基隆市○○區○○路二十一號臺松工業股份有限公司 (下稱臺松公
    司)董事長前任司機，於民國八十六年十二月間，邀集臺松公司同仁加入由其任
    會首之民間互助會（下稱合會），並未經賀師鈺、蔡國城同意將之列名為會員，
    計約集含會首在內共三十五名為會員，每會會金新台幣（下同）一萬元，採內標
    方式，每月最後一日下午十二時二十五分開標，開標地點為上址臺松公司警衛室
    ，標期自八十六年十二月三十日起至八十九年九月止。乙○○因經濟拮据，需款
    周轉，竟基於意圖為自己不法之所有及行使偽造準私文書之概括犯意，連續於前
    揭合會尚未結束前如附表所示之開標時間內，在上址開標處所冒用賀師鈺、余曾
    照、陳清純、洪安森、蔡國誠等會員之名義，填載競標利息，並分別偽造前開會
    員之署押各一枚於該次標單上（惟未記載「標單」二字、標單於開標後均已撕毀
    丟棄而滅失），由不知情之同仁持往開標處所，參與競標而得標，並提示與其他
    到場標會之會員而行使之，足以生損害於被冒標者及合會之其他活會會員，影響
    各互助會會員間之信用評估及依約如期標得會款之利益，再向當次活會會員收取
    會款，使不知情之活會會員均陷於錯誤，不知係冒標而誤認得標人將遵期繳交會
    款，其等亦可順利取得得標款項，而陸續如數繳交會款予乙○○（得標日期、標
    息及各次詐得會款詳如附表），總計詐得會款七十一萬六千一百五十元。嗣乙○
    ○於八十八年九月間起宣告倒會並停標，經甲○○向各活會會員查詢後，始知被
    冒標情事。
二、案經自訴人甲○○向本院提起自訴，經判決確定後，最高法院撤銷後，由本院依
    判決前之程序更為審判理。
    理  由
一、訊據被告乙○○對於在右揭時、地以賀師鈺、蔡國城名義參加所募集之合會，並
    於八十八年九月間起倒會停標等情固自承不諱，惟矢口否認有偽造文書及詐欺等
    犯行，辯稱：招會前經過賀師鈺、蔡國城同意入會，但因事後該二人參與其他合
    會，無法再跟會，因會單已發出無法刪除，係向余曾照等人借標，並有得到同意
    ，事後因周轉困難始倒會，伊有將薪資及退休金供作清償，並未偽造標單以及詐
    欺云云。經查：被告虛列會員及冒標情事，業經自訴人甲○○於本院調查時指述
    ：「我有去找他們（按指賀師鈺、蔡國城等人），他們說他們沒有標，可是被告
    卻有告知我，他們得標，所以我才記載在標單上面」、「在基隆市○○區○○路
    二十一號台松工業股份有限公司的守衛室標的，中午十二點三十分標的，標單上
    會寫姓名及金額，我們是採內標的」等語（見本院九十一年十月二十一日訊問筆
    錄）綦詳，並有證人余曾照於本院調查時證稱：伊有參加被告之互助會，被告曾
    要借標，但沒有同意，因為當時自己要標，不能借他等語（見本院九十一年十一
    月十三日訊問筆錄），證人陳清純於本院調查時證稱：伊有參加被告之互助會，
    沒有標過會，被告曾說要借標，但伊說不行，伊要等到最後一會才標，被告後來
    跟伊說已經用伊名義得標，但伊並未答應等語，證人洪安森於本院調查時證稱：
    有參加被告之互助會，並沒有標到，仍是活會，被告說借他標，但伊僅同意當月
    借，被告當月並未得標，之後守衛跟伊說會已被標走，標金為兩千六百元，係被
    告委託不知名之人所寫的等語，證人賀師鈺於本院調查時證稱：伊並沒有參加被
    告的合會，當初被告有向伊招會，經伊拒絕等語可證（分別見本院九十一年十二
    月二日訊問筆錄），復有互助會單一紙在卷足按，被告明知賀師鈺、蔡國城於合
    會開標時即已表明不加入，竟仍將該二人名義列入合會名單中，應係虛設會員入
    會無訛，且在該合會開標後仍使用該二人名義得標，自係冒標無疑，被告辯稱：
    伊係借標，並得到余曾照等人同意云云，與前揭證人之證詞不符，顯為卸責之詞
    ，不足採信，本件事證明確，犯行堪以認定，應依法論科。
二、按互助會標單，因僅記載姓名及一定之金額，如徒憑該標單之內容觀之，殊不能
    明瞭其用意何在，必須依習慣或特約，始足以表示該金額係標取會款之利息，該
    姓名係標取會款之會員，而足以表示一定用意之證明，故該標單並非刑法第二百
    十條之私文書，而係同法第二百二十條第一項、第二百十條（行為時）以文書論
    之私文書（最高法院八十七年度台非字第一二號判決意旨參照），是被告偽填上
    開標單，並持之行使參與投標，足以生損害於遭冒標會員，並使不知情之遭冒標
    會員及其餘活會會員陷於錯誤而交付會款，所為係犯刑法第二百十六條、第二百
    十條、第二百二十條第一項之行使偽造準私文書罪及同法第三百三十九條第一項
    詐欺取財罪。被告偽造署押行為係偽造準私文書之部分行為，不另論罪，偽造準
    私文書之低度行為，應為行使偽造準私文書之高度行為所吸收，僅論以行使之罪
    。被告利用不知情之同仁將標單持往開標處所，參與競標而得標，係間接正犯。
    被告先後五次行使偽造準私文書及詐欺取財之犯行，時間緊接，手段相同，均觸
    犯構成要件相同之罪名，顯係分別基於概括之犯意為之，各為連續犯，均應依刑
    法第五十六條論以一罪，並各加重其刑。被告每次均以一冒標行為，同時向多數
    活會會員詐取會款，係同時侵害多數活會會員之法益，為一行為同時觸犯數詐欺
    取財罪，為同種類之想像競合，應從一詐欺取財罪處斷。被告所犯上述行使偽造
    準私文書罪及詐欺取財罪間，有手段、目的之牽連關係，為牽連犯，應依刑法第
    五十五條之規定，從一重之行使偽造準私文書罪處斷。爰審酌被告詐欺金額，受
    害會員人數眾多，惡性非輕，且僅與部分被害人達成和解，未清償大部分債務及
    其被告之品行，犯罪後並無悔改之意等一切情狀，量處如主文所示之刑，以資懲
    儆。被告偽造之標單，於開標後隨即撕毀棄置，業經被告供明在卷，核與常情相
    符，應認已經滅失，故不另宣告沒收，併予敘明。
三、自訴意旨另以被告吳順餽，意圖為自己不法之所有，於八十六年十二月間召集民
    間互助會，每月每會一萬元共三十五會，明知莊正雄有加入合會二會，後莊正雄
    因故退出，竟私下轉讓莊正雄之權利，並於八十七年十月間及八十八年七月間冒
    用莊正雄之名義標取會款花用，因認被告此部份行為亦犯有詐欺取財及偽造文書
    之罪嫌云云。自訴人甲○○雖提出其所記載之會單上記載莊正雄已於八十七年十
    月及八十八年七月間得標為其論據。按犯罪事實應依證據認定之，無證據不得推
    定其犯罪事實。刑事訴訟法第一百五十四條第二項定有明文。訊據被告堅詞否認
    以莊正雄名義冒標之犯行，經查證人莊正雄於本院調查時證稱：伊參加被告的合
    會二會，第一會借被告投標，之後來退休，伊將第一會及第二會轉讓給被告，且
    同意被告用伊的名義投標以及行使等語（見本院九十一年十二月二日訊問筆錄）
    ，顯見被告是經過莊正雄之同意及授權才以莊正雄之名義標會，所為與偽造文書
    、詐欺之犯罪構成要件不合，自訴人又未舉出其他積極證據足資證明被告有何冒
    用莊正雄之名義標取會款花用之犯行，不能證明被告此部分犯罪，原應為無罪判
    決之諭知，惟自訴人認此部分若有罪，與前揭論罪部分有連續犯之裁判上一罪之
    關係，故不另為無罪之諭知，附此敘明。
據上論斷，應依刑事訴訟法第三百四十三條、第二百九十九條第一項前段，刑法第五
十六條、第二百十六條、第二百十條、第二百二十條第一項、第三百三十九條第一項
、第五十五條，罰金罰鍰提高標準條例第一條前段，判決如主文。
中      華      民      國     九十三   年     四    月     二十一      日
                                      臺灣臺北地方法院刑事第十四庭
                                      審判長法官  宋松璟
                                            法官  吳秋宏
                                            法官  王綽光
右正本證明與原本無異。
如不服本判決，應於判決送達後十日內，向本院提出上訴狀。
                                          書記官  蔡梅蓮
中      華      民      國     九十三     年     四     月    二十三    日
附錄本案論罪科刑法條全文
刑法第二百十條
偽造、變造私文書，足以生損害於公眾或他人者，處五年以下有期徒刑。
刑法第二百十六條
行使第二百十條至第二百十五條之文書者，依偽造、變造文書或登載不實事項或使登
載不實事項之規定處斷。
刑法第二百二十條
在紙上或物品上之文字、符號、圖畫、照像，依習慣或特約，足以為表示其用意之證
明者，關於本章及本章以外各罪，以文書論。
錄音、錄影或電磁紀錄，藉機器或電腦之處理所顯示之聲音、影像或符號，足以為表
示其用意之證明者，亦同。
稱電磁紀錄，指以電子磁性或其他無法以人之知覺直接認識之方式所製成之紀錄，而
供電腦處理之用者。
刑法第三百三十九條
一意圖為自己或第三人不法之所有，以詐術使人將本人或第三人之物交付者，處五年
  以下有期徒刑、拘役或科或併科一千元以下罰金。
二以前項方法得財產上不法之利益或使第三人得之者亦同。
三前二項之未遂犯罰之。
 附表：
┌──┬──┬────┬────┬─────┬──────┬──────┐
│編號│標次│冒標時間│冒標地點│被冒標會員│詐得活會會金│備註        │
│    │    │        │        │及冒標金額│            │            │
├──┼──┼────┼────┼─────┼──────┼──────┤
│一  │第七│八十七年│基隆市七│賀師鈺    │每會活會會金│應扣除含會首│
│    │會  │六月三十│堵區工建│一千七百五│八千二百五十│在內之死會六│
│    │    │日      │路二十一│十元      │元，計詐得二│會，及賀師鈺│
│    │    │        │號台松公│          │十二萬二千七│、蔡國誠並未│
│    │    │        │司警衛室│          │百五十元    │入會，依被告│
│    │    │        │        │          │            │收取共二十七│
│    │    │        │        │          │            │個活會計算詐│
│    │    │        │        │          │            │得活會會金  │
├──┼──┼────┼────┼─────┼──────┼──────┤
│二  │第十│八十八年│同右    │余曾照    │每會活會會金│應扣除含會首│
│    │四會│一月二十│        │二千元    │八千元，計詐│在內之死會十│
│    │    │九日    │        │          │得十六萬元  │三會，及冒名│
│    │    │        │        │          │            │之賀師鈺、蔡│
│    │    │        │        │          │            │國誠二人，依│
│    │    │        │        │          │            │被告收取含被│
│    │    │        │        │          │            │冒標會員在內│
│    │    │        │        │          │            │共二十活會計│
│    │    │        │        │          │            │算詐得活會會│
│    │    │        │        │          │            │金          │
│    │    │        │        │          │            │            │
├──┼──┼────┼────┼─────┼──────┼──────┤
│三  │第十│八十八年│同右    │陳清純    │每會活會會金│應扣除含會首│
│    │六會│三月三十│        │二千一百元│七千九百元，│在內之死會十│
│    │    │日      │        │（第十五會│計詐得十四萬│四會，及冒名│
│    │    │        │        │起未再交付│二千二百元  │之賀師鈺、蔡│
│    │    │        │        │會款）    │            │國誠二人及未│
│    │    │        │        │          │            │繳款之陳清純│
│    │    │        │        │          │            │一人，依被告│
│    │    │        │        │          │            │收取含被冒標│
│    │    │        │        │          │            │會員在內共十│
│    │    │        │        │          │            │八活會計算詐│
│    │    │        │        │          │            │得活會會金  │
│    │    │        │        │          │            │            │
├──┼──┼────┼────┼─────┼──────┼──────┤
│四  │第十│八十八年│同右    │洪安森    │每會活會會金│應扣除含會首│
│    │八會│五月二十│        │二千六百元│七千四百元，│在內之死會十│
│    │    │九日    │        │          │計詐得十三萬│五會，及冒名│
│    │    │        │        │          │三千二百元  │之賀師鈺、蔡│
│    │    │        │        │          │            │國誠等二人及│
│    │    │        │        │          │            │未繳會款之蔡│
│    │    │        │        │          │            │清純一人，依│
│    │    │        │        │          │            │被告收取含被│
│    │    │        │        │          │            │冒標會員在內│
│    │    │        │        │          │            │共十八活會計│
│    │    │        │        │          │            │算活會會金  │
│    │    │        │        │          │            │            │
├──┼──┼────┼────┼─────┼──────┼──────┤
│五  │第二│八十八年│同右    │蔡國城    │每會活會會金│應扣除含會首│
│    │十三│十月三十│        │四千二百元│五千八百元，│在內之死會二│
│    │會  │一日    │        │          │計詐得五萬八│十二會，及蔡│
│    │    │        │        │          │千元        │國城、賀師鈺│
│    │    │        │        │          │            │及陳清純部分│
│    │    │        │        │          │            │，收取共十活│
│    │    │        │        │          │            │會計算詐得活│
│    │    │        │        │          │            │會會金      │
│    │    │        │        │          │            │            │
├──┴──┴────┴────┴─────┴──────┴──────┤
│總計詐得金額：七十一萬六千一百五十元                                  │
└───────────────────────────────────┘
